臺灣臺南地方法院民事裁定　　　　　 100年度消債更字第96號
債　務　人　許葳蓁
上列當事人因消費者債務清理事件聲請更生，本院裁定如下：
    主    文
債務人許葳蓁自民國一百年十一月一日下午五時起開始更生程序
，並命司法事務官進行本件更生程序。
    理    由
一、本件聲請意旨略以：債務人債務總額約新臺幣（下同）208
    萬元，名下並無不動產，負債顯然已超過資產，已達不能清
    償債務之程度。債務人目前每月收入平均約22,000元，與前
    夫育有一名未成年女兒李采奕。債務人前曾依中華民國銀行
    公會會員辦理消費金融案件無擔保債務機制規定申請債務協
    商，與無擔保債權金融機構第一銀行等8 家達成分期還款協
    議，約定自民國95年4月起，共分120期，年利率3 ％，每月
    應清償16,967元。惟債務人當時月入約24,000元，96年5 月
    債務人亟須購置貨櫃供母親棲身，96年6月懷孕，8月份離職
    ，10月份覓得新職後月收入僅有約18,000元左右，已難再繼
    續履行原清償條件即每月應清償16,967元，故債務人依上開
    協議勉強還款12期後，因無力負擔而毀諾，乃非可歸責於債
    務人之事由，致履行顯有重大困難。又其無擔保或無優先權
    之債務總額未逾1, 200萬元，復未經法院裁定開始清算程序
    或宣告破產，為此，依消費者債務清理條例提出本件更生之
    聲請等語。
二、按債務人不能清償債務或有不能清償之虞，且無擔保或無優
    先權之債務總額未逾1,200 萬元者，於法院裁定開始清算程
    序或宣告破產前，得向法院聲請更生。法院開始更生程序之
    裁定，應載明其年、月、日、時，並即時發生效力，消費者
    債務清理條例第 3條、第42條第1項、第45條第1項定有明文
    。
三、經查：
  (一)債務人於消費者債務清理條例施行前，依金融主管機關協調
    成立之中華民國銀行公會會員辦理消費金融案件無擔保債務
    協商機制與第一銀行成立協商，當時債務人之無擔保債務總
    額為1,757,148元，雙方約定債務人每月應償還款項為16,69
    7元，惟於96年4月即未正常繳款，第一銀行遂於96年5 月25
    日報送債務人毀諾在案，有財團法人金融聯合徵信中心之當
    事人綜合信用報告、債務人提出之之協議書暨無擔保債務還
    款計劃及第一銀行100年9 月27日民事陳報狀各1份附卷可稽
    （見本院卷第8-9、17-19、105頁）；債務人嗣於100年9 月
    28日再向第一銀行申請「個別一致性方案」協商，第一銀行
    提出120期、利率0％、第一銀行債權部分月付2,332 元之清
    償方案，而第一銀行債權279,812元約占全體總債權額2,089
    ,043 元之13.38％，亦即每月債務人共須清償約17,428元，
    惟債務人無法答應該行提出之條件，故並未完成簽約程序，
    有債務人100年10月6日陳報狀及第一商業銀行大同分行100
    年10月11日一大同字第00222號函在卷可參（見本院卷第116
    、120頁），堪信為真實。
  (二)債務人主張其於消費者債務清理條例施行前，依銀行公會會
    員辦理消費金融案件無擔保債務協商機制與金融機構成立協
    商，然債務人因懷孕、離職等原因無法履行協商方案，係因
    不可歸責於債務人之事由，致履行顯有重大困難等語，又債
    務人既已於100年9月28日以書面向最大債權銀行第一銀行申
    請「個別協商一致性方案」，該方案乃銀行公會提供曾依銀
    行公會協商機制與金融機構成立協商而毀諾但仍有還款能力
    之債務人，有再次按其能力妥適調整債務人與債權人及其他
    利害關係人間權利義務關係之機會，是本院即應以第一銀行
    提出「120期、利率0％」之新還款方案即每月共須清償約17
    ,428元為判斷基準，就債務人是否符合消費者債務清理條例
    聲請更生規定審究如下：
    1.查債務人自100年3月21日起任職於達方電子股份有限公司
      （下稱達方電子公司），業據其提出勞工保險被保險人投
      保資料明細表為證（見本院卷第20-22 頁）。經本院函詢
      達方電子公司債務人每月計薪方式為何？達方電子公司陳
      報稱「員工許葳蓁領有薪資每月19,500元（即本薪15,900
      元＋其他津貼1,800元＋免稅伙貼1,800元），惟相關加班
      費、請假及扣稅額等為不固定金額」等語，有100年8月25
      日陳報狀在卷可參（見本院卷第42頁）；再參酌債務人提
      出之100年7月份至9月份之薪資明細表，7月份薪資淨領金
      額為22,819元，8月份為20,127元、9月份為18,103元（均
      經扣除勞保費、團保費等，見本院卷第43、113、117頁）
      ；又債務人每月領有房租津貼3,600元及低收入戶補助2,2
      00元，此有臺南市99年12月24日南市都更字第0991655728
      0號函、臺南市中西區公所100年1月11日南中西社字第100
      0000825號函及債務人郵局存摺影本各1份在卷可稽（見本
      院卷第87-91 頁），基上，堪認債務人每月現有收入平均
      為26,150元【計算式：（22,819元＋20,127元＋18,103元
      ）3＋3,600元＋2,200元＝26,150元，元以下四捨五入
      】。
    2.債務人雖於財產及收入狀況說明書內，載明其每月個人支
      出共22,303元【包括房屋租金、膳食支出、尿布、奶粉支
      出、交通支出、教育支出、保險支出及雜支支出等費用，
      見本院卷第46頁】。惟查，上開尿布、奶粉支出與教育支
      出部分係屬債務人之女李采奕之支出，均非屬債務人個人
      必要支出，應另行計算。再基於消費者債務清理條例立法
      目的，並非維持債務人過去慣常之寬裕生活型態，而係重
      新檢視消費行為撙節支出，否則非僅有悖於消費者債務清
      理條例之意旨，更係將債務人因個人浪費或財務管理失控
      之風險不當轉嫁予金融機構負擔，顯非公允，而本件債務
      人既已有不能清償之事由，生活消費程度自應受有限制，
      每月生活開支，自不能與一般人等量齊觀。為妥適調整債
      務人與債權人及其他利害關係人間之權利義務關係，保障
      債權人獲得公平受償，並謀求消費者經濟生活之重建復甦
      機會，本院對於債務人每月必要之生活費用，便不以債務
      人主張之數額為斷，而應酌採政府所定最低生活費、債務
      人所列之全民健保費及其他稅務支出作為裁量標準，方屬
      允洽。經本院審酌債務人目前居住於臺南市，有戶籍謄本
      1份在卷可按（見本院卷第15頁），參酌內政部所公告100
      年度臺南市最低生活費用每人每月為9,829 元之金額，勞
      保費已於每月應領薪資中扣除，是認債務人每月必要生活
      費用應為9,829元，始為合理。
    3.又內政部公布之前開最低生活費乃由中央、直轄市主管機
      關參照中央主計機關所公布當地區最近1 年平均每人消費
      支出60％定之，此參諸社會救助法第4條第2項之規定自明
      ；而中央主計機關所公布當地區最近1 年平均每人消費支
      出，乃依據各縣市轄區內之民生消費型態、經濟繁榮情狀
      及縣市居民之所得收入等各項數據所統計出之消費支出金
      額，於統計時，業已計入平均每人之食品、飲料、菸草支
      出、衣著、鞋襪類支出、房地租、水費、燃料及燈光支出
      、家庭器具、設備及家事管理支出、醫療及保健支出、運
      輸交通及通訊支出、娛樂消遣及教育文化服務支出及什項
      支出，故不再於債務人每月應支出之必要生活費用外，另
      行計入水費、電費、瓦斯費、電信費、交通費等費用之支
      出或債務人有租屋需求時之房租支出，附此敘明。
    4.關於債務人主張其支出之扶養費部分：
      (1)按直系血親相互間，互負扶養之義務；負扶養義務者有
        數人時，應依左列順序定其履行義務之人：一直系血親
        卑親屬。二直系血親尊親屬。三家長。四兄弟姊妹。五
        家屬。六子婦、女婿。七夫妻之父母。負扶養義務者有
        數人而其親等同一時，應各依其經濟能力，分擔義務；
        受扶養權利者，以不能維持生活而無謀生能力者為限；
        前項無謀生能力之限制，於直系血親尊親屬，不適用之
        ；扶養之程度，應按受扶養權利者之需要與負扶養義務
        者之經濟能力及身分定之。民法第1114條第1款、第111
        5條第1項、第3項、第1117條第1項、第2項、第1119 條
        分別定有明文。
      (2)債務人之母部分：債務人主張其每月須支出其母蔡位蘭
        扶養費共2,700元等情，查債務人之母蔡位蘭為28年5月
        10日出生，現住新北市，名下無任何財產，99年度僅有
        一筆薪資所得450 元，有戶籍謄本及本院依職權調閱之
        稅務電子閘門財產所得調件明細表各1 份附卷可佐（見
        本院卷第96頁、第101-102 頁），參酌99年度親屬扶養
        每人免稅額為82,000元，據此計算受扶養親屬每人每月
        基本生活所需費用約6,900 元。惟查，蔡位蘭每月領有
        3,000 元之老人生活津貼，有蔡位蘭郵局存摺影本在卷
        可稽（見本院卷第97-98 頁），又該筆扶養費之支出，
        依上開說明，債務人應與同順序扶養義務人共同負擔，
        是債務人應與其兩位兄長及兩位姐姐共同負擔其母蔡位
        蘭各5分之1之扶養費，則債務人每月應以支出780 元【
        計算式：（6,900－3,000）5＝780】之扶養費，始為
        適當。
      (3)債務人之女部分：債務人主張其每月須支出其女李采奕
        扶養費約9,000元等情，查債務人之女李采奕為97年3月
        30日出生，尚未成年。就成人部分之基本生活費用依前
        開標準即每人每月必要支出以9,829元計算，尚屬適當
        ，然未成年子女部分既係依附於父母提供之住所共同生
        活，且其日常生活較為單純，是其基本生活費用當與成
        人之基本生活費用不同（如房租費、家居管理費、通訊
        費等費用即非未成年子女基本生活所需費用）。準此，
        未成年子女之基本生活費用應參酌99年度扶養親屬每人
        每年免稅額82,000元為計算基準，每人每月基本生活所
        需約為6,900 元，而債務人之前夫李又寧即李嘉輝因確
        於離婚協議書上明文允諾給付每月6,000 元之贍養費，
        有債務人提出之99年1 月15日離婚協議書在卷可稽（見
        本院卷第73頁），依法即有給付義務，不容其任意拒絕
        履行；況且，按父母對於未成年子女之扶養義務，不因
        結婚經撤銷或離婚而受影響，其扶養程度應按受扶養權
        利者之需要與負扶養義務者之經濟能力及身分定之，民
        法第1084條第2項、第1116條之2、第1119條定有明文，
        可知子女扶養費更屬其依法應負擔之義務。故父母婚姻
        關係消滅後，未行使親權之父母一方，僅其親權之行使
        暫時停止，其與未成年子女之身分關係，不因此而受影
        響，父、母仍應各依其經濟能力及身分，與未成年子女
        之需要，共同對未成年子女負保護教養之義務，不因父
        、母之一方之經濟能力足以使受撫養人獲得完全滿足之
        扶養，而解免他方之共同保護教養義務。若債務人之前
        夫確實拒絕清償，債務人自得依法訴請其給付。是債務
        人雖與其前配偶李又寧即李嘉輝離婚，但雙方所生未成
        年之女李采奕的扶養費仍應由債務人及李又寧即李嘉輝
        各負擔二分之一始屬合理。從而本院認債務人支出未成
        年之女李采奕之每月扶養費，應以3,450 元計算為適當
        【計算式：6,900元2＝3,450元】。
    5.綜上，債務人每月平均月收入約為26,150元，扣除債務人
      每月必要生活費用9,829 元後，已不足以支付第一銀行所
      提出之「償還期數120期、利率0％」之新還款方案即每月
      共須清償約17,428元之協商金額，更遑論尚需扣除債務人
      每月支出其母蔡位蘭及其女李采奕扶養費，從而本件債務
      人客觀上確已陷於不能清償債務之程度，堪以認定，若強
      令其還款恐將惡化其經濟狀況至絕境，自有違消費者債務
      清理條例之立法目的。
四、綜上所述，債務人於消費者債務清理條例施行前，曾與金融
    機構之債權人依金融主管機關協調成立之中華民國銀行公會
    會員辦理消費金融案件無擔保債務協商機制成立協商，於毀
    諾後，復向該債權銀行申請個別一致性協商，惟本件債務人
    有不能依其協議清償債務之情，則其聲請更生，符合消費者
    債務清理條例第3條之規定，復查無消費者債務清理條例第6
    條第3項、第8條或第46條各款所定駁回更生聲請之事由存在
    ，從而本件更生之聲請應予准許，爰裁定如主文。
五、末按法院裁定開始更生或清算程序後，得命司法事務官進行
    更生或清算程序，必要時得選任律師、會計師或其他適當之
    自然人或法人一人為監督人或管理人，消費者債務清理條例
    第16條第1 項定有明文。本件既經本院裁定開始更生程序，
    爰併依前開規定，命司法事務官進行更生程序。
中    華    民    國   100    年    11    月    1     日
              民事第三庭    法      官  侯明正
以上正本係照原本作成
本裁定不得抗告。
中    華    民    國   100    年    11    月    1     日
                            書  記  官  程欣怡